【裁判字號】    98,訴,826
【裁判日期】    980821
【裁判案由】    損害賠償
【裁判全文】
臺灣高雄地方法院民事判決               98年度訴字第826號
原      告  甲○○
                      號12樓.
原  告  兼
法定代理人  乙○○
被      告  戊○○原名蘇麗萍.
            泰安產物保險公司
法定代理人  丁○○
被      告  丙○○
上二人共同
訴訟代理人  己○○
上當事人間損害賠償事件，本院於民國98年8月6日言詞辯論終
結，判決如下：
    主  文
原告之訴駁回。
訴訟費用由原告負擔。
    事實及理由
一、原告主張：訴外人洪坤助於民國95年12月1 日晚間11時50分
    許，駕駛車號為ZR-2571 號自用小客車（系爭自用小客車）
    ，在高雄市前鎮區○○○路1007巷獅甲國宅地下1 樓停車場
    內，因過失撞及原告乙○○所駕駛搭載原告甲○○之自用小
    客車，致乙○○受有右手第5 指伸肌肌腱併指神經斷裂、併
    有頸椎第5 、6 及6 、7 節關節退化並神經症狀，暨創傷後
    壓力症候群心理官能症之傷害，甲○○則受有臉部挫傷、右
    足擦傷及環境適應障礙之傷害（下稱系爭交通事故）。詎被
    告戊○○竟頂替洪坤助冒充為肇事者，對伊等造成心理上之
    痛苦，身體、健康及自由權均受侵害，而被告泰安產物保險
    股份有限公司（下稱泰安公司）為系爭自小客車強制責任險
    及車體險之保險人，竟以客戶製作假筆錄詐領保險金為由拒
    絕理賠，另被告丙○○為泰安公司之理賠人員，理應善待受
    害人，竟於電話中告知被告戊○○已將車子過戶，無法為伊
    等求償等語，亦對伊等受益權及心理造成傷害，爰本於民法
    第184 條第1 項、第188 條第1 項、第195 條第1 項之法律
    關係，提起本訴。並聲明請求：(一)被告戊○○應給付原告乙○○、甲○○各新台幣（下同）30萬元。(二)被告泰安公司、
    丙○○應連帶給付原告乙○○、甲○○各150 萬元。
二、被告抗辯：
  (一)被告戊○○則以：原告是否因伊之頂替行為導致無法獲得保
    險理賠，或因此受有如何之精神損害，原告均未敘明，且訴
    外人洪坤助已有賠償原告所受之損害，原告再提起本訴並無
    理由等語，資為抗辯。並聲明：原告之訴駁回。
  (二)被告泰安公司及丙○○則以：本件因被告即被保險人戊○○
    涉及頂替及使公務員登載不實罪嫌，已違反告知義務並提供
    不實之說明，是被告泰安公司拒絕理賠車體險及第三人責任
    險部分，此乃基於被告泰安公司與被告戊○○間之保險契約
    ，並未對原告造成侵權行為，又被告丙○○均係依照法令及
    公司規章行使職務，亦未侵害原告之權利，原告心理縱有創
    傷或後遺症，亦與被告無關等語，資為抗辯。並聲明：原告
    之訴駁回。
三、兩造不爭執事項：
  (一)訴外人洪坤助就系爭交通事故，經本院刑事庭以96年度易字
    第2260號判決判處拘役50日（減為拘役25日）確定；原告並
    對洪坤助提起侵權行為損害賠償之訴訟，經本院民事庭以97
    年度重訴字第71號，判決洪坤助應賠償原告乙○○36萬
    8,068 元、賠償原告甲○○10萬0,700 元確定。
  (二)被告戊○○因頂替洪坤助為系爭交通事故之行為人，經本院
    刑事庭以96年度易字第2260號判決判處有期徒刑2 月（減為
    有期徒刑1 月）確定。
  (三)系爭自小客車有向泰安公司投保車體險及第三人責任險。
四、本件之爭點：
  (一)被告戊○○是否應對原告負侵權行為損害賠償責任？
  (二)被告泰安公司及丙○○是否應對原告負侵權行為損害賠償責
    任？
五、本院之判斷：
  (一)被告戊○○是否應對原告負侵權行為損害賠償責任？
    1.按侵權行為所發生之損害賠償請求權，以有故意或過失不
      法侵害他人之權利為其成立要件，此觀民法第184 條之規
      定自明。若其行為並無故意或過失，或無何權利發生損害
      ，或其行為與損害之間無相當因果關係者，均無令負侵權
      行為損害賠償責任之可言。而所謂過失，係指行為人雖非
      故意，但按其情節，應注意、能注意而不注意，或對於侵
      權行為之事實，雖預見其發生，而確信其不發生者而言。
      又所謂相當因果關係，係指無此行為，雖必不生此損害，
      有此行為，通常即足生此損害，是為有因果關係，而如無
      此行為，必不生此損害，有此行為，通常亦不生此損害，
      自無因果關係之情形。
    2.本件被告戊○○於洪坤助過失肇致系爭交通事故後，頂替
      洪坤助為肇事者，觸犯刑法頂替罪，並經判刑確定一節，
      為兩造所不爭，並有本院96年度易字第2260號刑事判決附
      卷可參。原告雖主張被告戊○○上開頂替行為，導致其身
      體、健康及自由權均受侵害，然刑法第164 條第2 項之頂
      替罪，係因行為人有使犯人藏匿或隱避之意圖，而出面頂
      替，足使真正犯罪之人逍遙法外，真實難以發現，影響訴
      訟程序之進行或發生不正確之結果，而妨害國家搜索權、
      裁判權之行使，是其所保護之客體係國家搜索權、裁判權
      ，屬國家法益，而非私人利益。本件洪坤助肇致系爭交通
      事故，由被告戊○○出面頂替，固侵犯上開國家法益，因
      系爭交通事故受害之原告亦為此憤恨不平，但尚不得遽認
      原告之身體、健康或自由等私權受有何侵害。至原告乙○○縱有右手第5 指伸肌肌腱併指神經斷裂、併有頸椎第5
      、6 及6 、7 節關節退化並神經症狀，暨創傷後壓力症候
      群心理官能症等傷害；原告甲○○則受有臉部挫傷、右足
      擦傷及環境適應障礙之傷害，均係因洪坤助上揭過失駕車
      行為所造成，被告戊○○於系爭事故發生後之頂替行為，
      與上開損害間亦難認有相當因果關係。從而，原告主張被
      告戊○○應為其頂替行為負侵權責任，自非有據。
  (二)被告泰安公司及丙○○是否應對原告負侵權行為損害賠償責
    任？
    1.被告泰安公司為系爭自用小客車強制險及車體險之保險人
      ，因被告戊○○於系爭交通事故發生後警察製作筆錄時，
      出面頂替，嗣後並以自己為肇事人之名義，向被告泰安公
      司申請保險理賠等情，為兩造所不爭執，並有泰安公司高
      雄分公司（96）泰高理字第146 號函文在卷可憑（卷第59
      頁）。原告雖主張被告泰安公司上開拒絕理賠之行為，侵
      害其自由權等語，但依上開函文內容所示，被告泰安公司
      拒絕理賠，係因被告戊○○申請理賠時，聲稱其為實際駕
      駛人，與實情不符，除涉嫌刑法頂替罪外，另違反告知義
      務提供不實之說明，依申請書記載，須所填各項均為真實
      情形，否則自願放棄保險單一切權利，故而無法理賠。由
      此可知被告泰安公司未就車體險及第三人責任險部分另予
      理賠，係基於保險契約之約定，與原告並無相干，且被告
      泰安公司有無理賠，亦不影響於洪坤助本應負擔之侵權行
      為責任，此觀之本院97年度重訴字第71號民事判決，認洪
      坤助應給付原告乙○○36萬8,068 元、給付原告甲○○10
      萬0,700 元即明，有該判決書存卷可憑（卷第47-53 頁）
      。再者，原告亦未舉證其自由權因被告泰安公司之拒絕理
      賠行為受有何種侵害，是其主張被告泰安公司應負侵權行
      為責任，亦無可採。
    2.至原告另主張被告丙○○為被告泰安公司之理賠業務人員
      ，其受理系爭交通事故之理賠事宜，竟未善待原告，並告
      知因被告戊○○已將車輛過戶，故無法為原告其求償等語
      ，造成原告心理傷害，並侵害原告之受益權等語。然被告
      泰安公司拒絕理賠上開車體險及第三人責任險，係因與被
      告戊○○間保險契約之約定，與原告並無關聯，有如上述
      ，被告丙○○據以轉達原告，說明不能理賠之原委，係單
      純執行業務之行為，自無不法性，亦不足以侵害原告之受
      益權。原告縱有心理受創之情形，亦不能認與被告丙○○
      有關，是原告主張被告丙○○構成侵權行為，仍乏憑據。
六、本件事證已明，兩造其餘攻防或舉證，均與本判決結論不生
    影響，故不予逐一論述，併予敘明。
七、綜上所述，原告本於侵權行為之法律關係，請求被告戊○○
    應給付原告乙○○、甲○○各30萬元；被告泰安公司、丙○○應連帶給付原告乙○○、甲○○各150 萬元，均無理由，
    應予駁回。
八、據上論結，本件原告之訴為無理由，依民事訴訟法第78條，
    判決如主文。
中    華    民    國    98    年    8     月    21    日
                  民事第三庭  審判長法  官  朱玲瑤
                                    法  官  劉惠娟
                                    法  官  李嘉益
以上正本證明與原本無異。
如對本判決上訴，須於判決送達後20日內向本院提出上訴狀，同
時表明上訴理由（原判決所違背之法令及其具體內容或依訴訟資
料可認為原判決有違背法令之具體事實）；如已於本判決宣示後
送達前提起上訴者，應於判決送達後10日內補具上訴理由（均須
按他造當事人之人數附繕本）。
中    華    民    國    98    年    8     月    24    日
                                    書記官  陳瓊芳


司法院資訊處製作；財團法人民間司法改革基金會備份。
